【裁判字號】    98,台上,4297
【裁判日期】    980730
【裁判案由】    殺人未遂等罪
【裁判全文】
最高法院刑事判決            九十八年度台上字第四二九七號
上  訴  人  甲○○
選任辯護人  朱昭勳律師
上列上訴人因殺人未遂等罪案件，不服台灣高等法院中華民國九
十八年五月十九日第二審判決（九十七年度上訴字第三七七二號
，起訴案號：台灣新竹地方法院檢察署九十七年度偵字第七三五
號），提起上訴，本院判決如下：
    主  文
原判決關於甲○○殺人未遂部分撤銷，發回台灣高等法院。
其他上訴駁回。
    理  由
一、撤銷發回（關於殺人未遂）部分
本件原判決認定上訴人甲○○有原判決事實欄所載關於殺人未遂
部分之犯罪事實，因而撤銷第一審關於上訴人此部分之判決，改
判仍論處上訴人殺人未遂罪刑，併為從刑之諭知。固非無見。
惟查：(一)證據雖已調查，如待證事實尚未明瞭者，即與未經調查
無異，如遽行判決，仍屬應於審判期日調查之證據而未予調查之
違誤。又判決不載理由者當然為違背法令，所謂判決不載理由，
係指依法應記載於判決理由內之事項不予記載，或記載不完備者
而言，此為刑事訴訟法第三百七十九條第十四款上段之當然解釋
。原判決事實認定：上訴人於民國九十七年一月二十三日凌晨一
時許，至新竹市○○路○段四七九巷二一號之「IN THE NIGHT」
PUB 內飲酒時，因細故與被害人乙○○發生爭執，心生不滿，即
電邀陳國明前來聊天發洩不快，並至桃園縣蘆竹鄉○○路附近之
停車場取出先前未經許可持有之制式半自動手槍一把及子彈七顆
；陳國明旋於當日凌晨二時許駕駛七五六九－ＰＭ號自用小客車
到達該ＰＵＢ。嗣於同日凌晨三時許，上訴人搭乘陳國明駕駛之
七五六九－ＰＭ號自用小客車行經新竹市○○路○段六五六號檳
榔攤前時，見被害人與友人田曜誠、張棨勝、張金滄正在購買檳
榔，上訴人即下車，並持上開制式手槍先朝空射擊一發威嚇被害
人及其友人，再基於傷害故意，徒手毆打被害人身體各處，迨被
害人欲逃離時，適有鄭郁哲駕駛五Ｈ－三０三二號黑色自用小客
車抵達現場，被害人不慎撞擊該車前方跌倒再爬起後，上訴人仍
繼續追打被害人至新竹市○○路○段六五四號附近停放六０三五
－ＦＴ號自用小客車及Ｐ－一六四七號自用小貨車中間近騎樓處
，致被害人側倒在地。上訴人見狀，竟變更為殺人之故意，朝被
害人左後腦部射擊一發，使被害人受有頭部槍傷併左後腦開放性
傷口、顱內出血之重傷害等情，固已於理由欄內說明係依憑上訴
人及陳國明之供述、證人莊雅婷、田曜誠、張棨勝之證詞、現場
照片十三張、財團法人長庚紀念醫院林口分院長庚院法字第０四
五七號函等證據，認被害人眼鏡、鞋子沿路散落，並與血跡所在
位置相距不遠；且血跡又位於上開兩輛路邊停車中間近鐵捲門之
空間狹窄處，車輛實不可能靠近撞擊被害人，被害人顯係遭車輛
撞擊後，再遭追打倒地，參以目擊證人田曜誠、張金滄、張棨勝
及陳國明均稱被害人係遭一輛黑色自用小客車撞擊；陳國明亦供
稱該輛黑色自用小客車即為鄭郁哲所駕駛之五Ｈ－三０三二號自
用小客車，及被害人身體四肢並無明顯骨折、壓砸傷，足見上訴
人所辯係因閃避車輛撞擊始朝車子輪胎射擊一槍；被害人係遭小
客車輾壓腳部云云，自無可採等語（見原判決理由貳、一、乙、
(三)）。然上訴人於原審否認有殺人犯行，辯稱：係為閃避車子撞
擊，始朝來車輪胎射擊一槍，可能正中輪胎鋼圈或地面，被害人
又倒在車旁，致遭跳彈擊中頭部；並非基於殺人故意而直接朝被
害人頭部射擊等語。又原判決所引證人田曜誠、張金滄、張棨勝
之證詞及陳國明之供述，均未指稱上訴人有朝被害人頭部開槍之
事，究竟被害人頭部之槍傷係上訴人直接朝被害人頭部開槍所致
，或係如上訴人所辯係為閃避車子撞擊，始朝來車輪胎射擊一槍
，可能正中輪胎鋼圈或地面，被害人又倒在車旁，致遭跳彈擊中
頭部云云，原判決並未加以辨明，遽認上訴人有朝被害人頭部開
槍之事實，難謂無調查未盡及判決理由不備之違法。(二)當事人聲
請調查之證據，如與本案之待證事實無關緊要者，事實審法院固
可依刑事訴訟法第二百七十九條規定以裁定駁回，毋庸為無益之
調查。若於證明事實確有重要關係，而又非不易調查或不能調查
者，則為明瞭案情起見，自應盡職權能事踐行調查之程序，否則
縱經原法院以裁定駁回其聲請，仍係審判期日應行調查之證據未
予調查之違法。本件上訴人於原審聲請將扣案槍、彈、彈頭、被
害人之病歷送法務部法醫研究所（下稱法醫研究所）或法務部調
查局（下稱調查局）鑑定扣案彈頭是否由上訴人所持之手槍所發
射；及被害人業已倒地，倘上訴人站在被害人前方，由上往下直
接朝被害人頭部射擊，是否僅造成被害人左後頂腦部之傷痕，以
查明上訴人有無殺人故意等情（見原審卷第五八至五九頁），經
原審函送調查局鑑定結果，該局以調科參字第０九八０００七九
七００號鑑定通知書記載：「經檢視送鑑制式彈頭一顆，為經由
口徑九mm、具六條膛線手槍發射后之彈頭（以下稱刑事彈頭），
由於彈頭曾觸擊硬質物體，其彈頭表面部分膛線刮痕磨損、彈體
略扭曲變形如照片四（標有黑記）……認送鑑刑事彈頭係由送驗
扣案手槍擊發。」被害人頭部為槍傷，係屬法醫鑑識範疇，建請
囑託相關法醫鑑定單位辦理（見原審卷第一二五頁）。則調查局
鑑定結果既認扣案彈頭確曾觸擊不明硬物，致彈頭表面部分膛線
刮痕磨損、彈體略扭曲變形，上訴人辯稱：係為閃避車輛撞擊，
始朝輪胎射擊，可能正中輪胎鋼圈或地面，被害人又倒在車旁，
致遭跳彈擊中頭部等語，即非全然無據，此攸關上訴人之有無直
接朝被害人頭部射擊而具有殺人故意之判斷，自有再加調查、審
認之必要；上訴人選任辯護人於原審亦具狀聲請再送法醫研究所
鑑定（見原審卷第一三九至一四一頁）。原審僅以事證已明為由
，認無再為鑑定之必要，依上開說明，自有應於審判期日調查之
證據而未予調查之違法。以上或為上訴意旨所指摘，或為本院得
依職權調查之事項，應認原判決有撤銷發回之原因。
二、上訴駁回（未經許可持有手槍）部分
按刑事訴訟法第三百七十七條規定，上訴於第三審法院，非以判
決違背法令為理由，不得為之。是提起第三審上訴，應以原判決
違背法令為理由，係屬法定要件。如果上訴理由書狀並未依據卷
內訴訟資料，具體指摘原判決不適用何種法則或如何適用不當，
或所指摘原判決違法情事，顯與法律規定得為第三審上訴理由之
違法情形不相適合時，均應認其上訴為違背法律上之程式，予以
駁回。本件上訴人上訴意旨略稱：上訴人之選任辯護人於原審聲
請就扣案手槍近距離發射是否會貫穿頭腦，及彈頭表面部分膛線
刮痕磨損、彈體扭曲變形再行測試，雖內政部警政署刑事警察局
（下稱刑事警察局）已試射二顆扣案子彈查明是否具有殺傷力，
然鑑定報告並未載明子彈發射單位面積動能焦耳，亦未測試短距
離發射可否貫穿人之頭骨，原判決未說明發射扣案子彈之單位面
積動能焦耳／平方數值用以證明扣案槍枝具有殺傷力，有判決理
由不備之違法云云。
惟查原判決依憑上訴人之自白、扣案制式手槍一枝及子彈五顆、
刑事警察局刑鑑字第０九七００一四０六六號槍彈鑑定書、調查
局調科參字第０九八０００七九七００號鑑定通知書等證據，資
以認定上訴人有原判決事實欄關於未經許可持有手槍部分之犯罪
事實。因而撤銷第一審此部分不當之判決，改判仍論處上訴人未
經許可持有手槍罪刑（處有期徒刑五年六月，併科罰金新台幣十
萬元，罰金如易服勞役以一千元折算一日）之判決，併為從刑之
諭知，已詳述其所依憑之證據及認定之理由。原判決所為論述，
核與卷證資料相符，從形式上觀察，並無違背法令之情形。按認
事採證、證據之取捨及證據證明力之判斷，俱屬事實審法院之職
權，苟無違背證據法則，自不能指為違法。查原判決綜合調查證
據結果，認上訴人未經許可持有具殺傷力之手槍、子彈，已說明
其依憑之證據及認定之理由，為其職權之適法行使，上訴意旨所
指各節，核與法律規定得為第三審上訴理由之違法情形，不相適
合。應認其關於未經許可持有手槍部分之上訴違背法律上之程式
，予以駁回。
據上論結，應依刑事訴訟法第三百九十七條、第四百零一條、第
三百九十五條前段，判決如主文。
中    華    民    國  九十八  年    七    月   三十   日
                      最高法院刑事第十二庭
                          審判長法官  黃  一  鑫
                                法官  張  春  福
                                法官  李  錦  樑
                                法官  陳  國  文
                                法官  林  茂  雄
      本件正本證明與原本無異
                                      書  記  官
中    華    民    國  九十八  年    八    月    五    日
                                                     Ｍ


司法院資訊處製作；財團法人民間司法改革基金會備份。
